臺灣彰化地方法院民事判決
110年度訴字第963號
原      告  陳益郎  
            陳佳杏  

共      同
訴訟代理人  周念暉律師
被      告  陳仲鏞  

            詹勉    
上列當事人間請求拆屋還地等事件，本院於民國111年7月13日言
詞辯論終結，判決如下：
    主    文
被告等應共同給付原告等新台幣49萬6320元，及自民國111年3月
4日起至清償日止，按年息5%計算之利息。
被告等應自民國111年3月4日起，至返還坐落彰化縣○○鄉○○段000
地號土地，如附圖所示編號A、B、E-1、C、D部分土地予原告及
其他土地共有人之日止，按月共同給付原告等新臺幣8272元。
原告等其餘之訴駁回。
訴訟費用由被告等負擔30%，其餘由原告等負擔。
本判決主文第一項，得假執行。但被告等如以新台幣49萬6320元
為原告等供擔保後，免為假執行。
原告等其餘假執行之聲請駁回。
    事實及理由
一、原告起訴主張：
  ㈠坐落於彰化縣○○鄉○○段000地號之土地（重測前為湳港西段90
    之8號，下稱系爭土地）為原告與其他共有人所有，被告無
    權占用系爭土地如彰化縣員林地政事務所110年12月17日之
    複丈成果圖（下稱如附圖）A、B、E1、C、D部分土地。又其
    位於系爭土地東側、面積約189平方公尺之3層半樓未辦保存
    登記之建物（下稱系爭建物）、前庭及後院及前方車庫等地
    上物，現為被告夫妻二人使用中，被告占用系爭土地迄今，
    仍未歸還予原告及全體共有人，侵害全體土地共有人權利，
    爰依民法第821條、767條之規定，請求被告拆除系爭土地上
    之系爭房屋及其他地上物，並返還系爭土地予全體共有人。
  ㈡另被告等人無法律上原因，占用系爭土地迄今逾30年，致原
    告受有相當於租金之損失，原告自得依民法第179條不當得
    利之規定，請求被告等返還受有相當於租金之不當得利。占
    用系爭土地不當得利租金之計算：參系爭土地起訴時公告現
    值每平方公尺2600元，並以占用面積公告現值10％作為不當
    得利租金請求之計算基準。而本件占用之總面積為545.38平
    方公尺，即每年相當於租金為14萬1799元，而相當租金不當
    得利請求之時效於起訴時回朔計算五年，共計70萬8995元（
    14萬1799元×5），被告等應共同給付原告70萬8995元。另自
    起訴後至被告等人將房屋等地上物拆除並返還土地予原告等
    及其他共有人為止，尚應按月給付相當於租金之不當得利1
    萬1817元（14萬1799÷12個月）予原告等，此均為被告等人
    造成原告受有財產損失，即被告等自身共同受有相當租金之
    不當得利，原告自得請求被告等人共同給付之。　　
　㈢本件訴訟中，被告等雖自其他土地共有人取得些微應有部分
    （各1/28)，惟不影響被告等之最初無權占用狀態，及其應
    負義務。原告等否認於民國82、83年間，曾同意被告等人興
    建系爭房屋情事，曾多次向被告等催討占用之該土地或價購
    ，但被告等及其父陳西東（尚存時）均藉詞推託。　　　
  ㈣並聲明：①被告陳仲鏞及詹勉二人應將坐落彰化縣○○鄉○○段00
    0地號土地，如彰化縣員林地政事務所110年12月17日之複丈
    成果圖A、B、E1、C、D部分之地上物拆除後，將該土地交還
    予原告陳益郎、陳佳杏及其他土地共有人。②被告應共同給
    付原告等新台幣70萬8995元；及自起訴狀日起至被告履行第
    一項聲明之義務為止，按月共同給付原告新台幣1萬1817元
    ；並自起訴狀送達翌日按年息百分之五計算之利息。③願供
    擔保，請准宣告假執行。
二、被告等方面：
  ㈠被告陳仲鏞辯以：
　  ①被告祖父陳水自曾祖父陳見繼承之土地，除有系爭土地外
      ，尚有同段147、153、154地號土地都有持分，祖父陳水
      就上開所有權之持分，分給被告父親陳西東及叔叔陳益郎
      、陳六郎等蓋屋落居。系爭房屋坐落系爭152地號土地上
      ，於祖父時代即蓋有房舍，後約於民國82年間先父陳西東
      經二叔陳益郎、陳六郎（被告陳佳杏之父）口頭同意建造
      房屋面積189平方公尺，被告也有出資興建，並於84年7月
      設籍課稅，迄今已超過29年之久。陳益郎、陳六郎每年農
      曆節日都返家數次，也曾在家裡過夜，都沒任何異議。直
      到原告110年清明節回來時，才提到被告房屋沒有系爭土
      地所有權。原告陳佳杏說要以一坪4萬元、陳益郎說一坪2
      萬元賣給被告，被告說現在沒有那麼多錢，可否先買房屋
      占有部分的土地，原告說不同意，要買就要全部買下，後
      來原告就提起本件訴訟。雙方可以再協商價購事宜。
　　②被告等家人以行使地上權之意思，善意無過失繼續占有系
      爭土地，且以和平公然建築、繼續使用建築物占有系爭土
      地之事實為表徵，分別有稅籍登記，台灣電力公司彰化區
      供電證明書可證，是被告等雖尚未向地政機關為地上權登
      記，然已符合取得時效制度之基本要求，依民法第772、7
      70條之規定，得依法登記為地上權人，原告請求拆屋還地
      自無理由。
　　③此外，位於城市房屋之租金，以不超過土地及其建築物申
      報總價年息百分之十為限。約定房屋租金超過前項者，該
      直轄市或縣(市)政府得依前項所訂標準強制減定之，此為
      土地法第97條所明訂。原告依民法第179條請求被告給付
      不當得利，竟以公告現值每平方公尺2600元×10％為計，但
      系爭土地在鄉下，根本沒有這種行情，附近的農牧地一分
      地一年租金才1萬元；陳益郎建地租給別人，一年也才收3
      千元租金。是縱使被告等為無權占有，原告請求相當於租
      金之金額，亦屬過高等語。
  ㈡被告詹勉則辯以：
　　系爭房屋稅籍原是陳西東（被告的公公、陳仲鏞之父）的名
    字，夫即被告陳仲鏞也有出錢蓋的，後來因為陳西東年紀大
    了，所以於102年2月19日跟被告拿身分證去登記稅籍為被告
    的名字。被告二人跟陳西東還有陳世平（被告陳仲鏞之弟）
    住一起時，陳世平也是房屋稅籍名義人，因為當時陳世平沒
    有結婚，陳西東說給陳世平一間房子，陳世平約住十年左右
    才後搬走等語。
  ㈢並均聲明：①原告之訴駁回。②若受不利判決，願供擔保，請
    准宣告勉假執行。
三、得心證之理由：
  ㈠原告等二人為坐落彰化縣○○鄉○○段000地號土地之共有人（所
    有權應有部分各為8分之1），原告陳益郎於民國66年3月1日
    以分割繼承為原因而取、原告陳佳杏於104年12月14日以分
    割繼承(繼承伊父及其他繼承人)而取得。被告陳仲鏞嗣於訴
    訟中之111年4月19以土地交換為原因，取得系爭土地應有部
    分28分之1；被告詹勉於111年4月20日以買賣為原因，取得
    系爭土地應有部分28分之1；又依員林地政事務所收件110年
    11月23日員土測字第201000號複丈成果圖（附圖）所示，編
    號A、B、C、D、E-1面積合計545.38平方公尺上有三層樓加
    強磚造樓、平房車庫及大門、四周圍牆及內前庭、後院等，
    現由被告等使用中，系爭建物之房屋稅籍名義現為被告詹勉
    、陳世平，上開事實為兩造所未爭執，並有土地登記簿謄本
    、房屋稅籍證明書、複丈成果圖（即附圖）附卷可稽，此部
    分堪信為真正。
  ㈡按所有人對於無權占有或侵奪其所有物者，得請求返還之。
    對於妨害其所有權者，得請求除去之。各共有人對於第三人
    ，得就共有物之全部為本於所有權之請求。但回復共有物之
    請求，僅得為共有人全體之利益為之。民法第767條第1項前
    段、中段、第821條分別定有明文。次按當事人主張有利於
    己之事實者，就其事實有舉證之責任，民事訴訟法第277條
    前段亦定有明文。又以無權占有為原因，請求返還土地者，
    占有人對土地所有權存在之事實無爭執，而僅以非無權占有
    為抗辯者，土地所有權人對其土地被無權占有之事實，無需
    舉證責任，占有人自應就其取得占有係有正當權源之事實證
    明之。次按共有物分管之約定，不以訂立書面為必要，倘共
    有人間實際上劃定使用範圍，對各自占有管領之部分，互相
    容忍，對於他共有人使用、收益各自占有之土地，未予干涉
    ，已歷有年所，固非不得認有默示分管契約之存在（最高法
    院110年度台上字第2766號判決意旨參照）。
　㈢兩造現均為系爭土地之共有人，惟被告等係於本件訴訟中才
    取得應有部分，其權利範圍、取得時間，業如上所述，則依
    前開說明，應由占有人即被告就其等占有前開部分土地於占
    有之初即民國82年間（興建房屋等）起即有正當權源之事實
    ，應負舉證責任。被告陳仲鏞固辯：稱系爭土地係其父陳西
    東繼承其祖父陳水而來，且系爭房屋於民國82年間即已存在
    ，迄今近30年來，皆未獲得任何系爭土地共有人，請求返還
    土地或任何異議，興建之初，有得原告陳益郎及原告陳佳杏
    之父陳六郎之同意等詞置辯。惟查，原告等否認曾經同意被
    告等占用或興建樓房之情事。兩造均自承系爭土地原共有人
    陳水（陳六郎、陳益郎、陳西東之父）及其他共有人間雖未
    以書面約定分管之範圍，惟以證人陳學加（被告陳仲鏞之弟
    ）提出之被繼承人陳水65年12月30日遺產分割契約書，系爭
    土地（重測前是永靖鄉湳港西段90-8地號土地)由被繼承人
    陳見繼承予陳水、陳發、陳仁淵、陳同順四人繼承，持分各
    4分之1，陳水死亡後，其應有部分四分之一由原告陳益郎及
    陳六郎（各八分之一、嗣由原告陳佳杏）所繼承，而被告之
    父陳西東則繼承其他筆土地，並非系爭土地。經本院至現場
    實地勘驗，及原告所提之卷附現場照片圖顯示，可推知系爭
    土地以南北走向為切線、前臨道路永靖鄉五福巷，各自以水
    泥磚牆劃分，約略將系爭土地分割為四等分，各共有人各占
    用該部分；而如附圖所示編號A、B、C、D、E-1部分占用位
    置（系爭土地最東側）及占用土地面，若再包括圍牆大門外
    面北端處地及東側圍牆至地籍線間土地之未測量部分，其面
    積應約略當為四分之一。此外，證人陳學加(被告陳仲鏞之
    弟)稱：「按照我父親（陳西東）現有三合院那邊的土地，
    我兄弟五個人平均繼承。我祖父陳水的遺產是抽籤決定，陳
    益郎、陳六郎抽到目前訴訟土地每人二分之一（即土地總應
    有部分各八分之一，如附圖所示編號A、B、C、D、E-1部分
    ），陳西東抽到舊三合院（即同段153地號土地）。這件事
    情陳仲鏞知道。陳水、陳同順、陳仁淵、陳發四人是兄弟；
    陳同順、陳仁淵分得土地上有蓋房子，陳發的部分沒有。當
    時土地是以檳榔樹為界，後才以圍牆為界。陳六郎、陳益郎
    、陳西東他們是兄弟關係。」，可推知系爭土地重測前由陳
    水、陳同順、陳仁淵、陳發所繼承時應有默示之分管協議，
    自系爭土地由東邊起至西邊分成四等分，以檳榔樹或竹木等
    為界，分別由陳水、陳同順、陳仁淵、陳發分別管理使用系
    爭土地，陳同順、陳仁淵等人或其子女嗣後亦各自在伊使用
    位置上建屋使用。從而，當時之土地共有人間默示分管契約
    應已成立。而原告陳益郎、陳六郎因繼承而繼受陳水之原分
    管位置與原告陳佳杏再繼受其父陳六郎分管位置，此情應堪
    予認定。只因嗣後陳六郎、陳益郎二人遷居北部，陳西東及
    原告陳仲鏞仍居彰化縣永靖鄉舊三合院住宅，因見該處土地
    閒置，才會如原告陳益郎最初於本院稱：（指陳仲鏞等人）
    蓋房屋沒有事先告知，我回去後發現地基已經蓋好了，我想
    兄弟（指與陳西東）間事，才沒有阻擋等語。足認原告陳益
    郎等當初並未同意被告陳仲鏞或陳西東於該分管土地處建興
    房屋，惟礙於兄弟親情，當時始未興訟，嗣後僅因被告陳仲
    鏞及伊父陳西東屢屢以原告出價太高為由多次推諉、拒不處
    理或價購。實難認被告陳仲鏞等興建房屋於系爭分管土地處
    有何正當權源。被告等所辯不可採信。
　㈣又縱被告二人於本件訴訟中，嗣後再向其他共有人取得系爭
    土地合計28分之2之應有部分（28分之1+28分之1），惟其應
    有部分僅係按其比例抽象存在於系爭土地上，並非得使用系
    爭土地特定之部分，或改變原先共有人間分管之狀態。況如
    上所述，被告陳仲鏞及陳西東占用該原屬原告等（或甚前手
    ）人分管土地處，並無正權源，而陳西東又將其房稅籍過戶
    予其媳即被告詹勉（被告陳仲鏞之妻），被告詹勉亦不否認
    與其夫即被告陳仲鏞共同占用該處，為生活起居場所。是被
    告等係無權占用系爭土地如附圖所示部分，並因此獲利，且
    所獲利益與原告等再無法使用收益間有因果關係，原告等自
    得依不當得利法律關係，請求被告償還。又該利益依其性質
    不能返還，應以價額償還，是原告等請求被告等給付無權占
    用系爭土地之相當於租金之不當得利，應屬有據。　
  ㈤按「耕地」地租不得超過地價8%，土地法第110條固定有明文
    。而所謂以土地申報總價年息8%為限，乃指租金之最高限額
    而言，並非必須照申報價額年息8%計算之。現今社會交易型
    態言，尚須審酌土地之位置、工商繁榮程度、使用人利用土
    地之經濟價值、所受利益等事項以為決定，方屬允當。另按
    民法第821條規定，各共有人固得為共有人全體之利益，就
    共有物之全部，為回復共有物之請求。惟請求返還不當得利
    ，並無該條規定之適用，請求返還不當得利，而其給付可分
    者，各共有人僅得按其應有部分請求返還（最高法院88年度
    台上字第1341號、94年度台上字第668號判決要旨參照）。
    查系爭土地爭土地雖使用類別特定農業區農牧用地，111年
    之公告地價為每平方公尺2600元，有土地登記謄本在卷足稽
    。又系爭土地雖非位於永靖鄉街道中心，惟其從五福巷道進
    出後，距永靖鄉中山路主要道路不遠，附近亦有永靖鄉福德
    國民小學、加油站、福利中心等場所，生活機能、交通便利
    程度均尚可，且被告等長年以一般「住宅」之方式使用系爭
    土地，並非從事農業生產之「耕地」，即其他各自分管之共
    有人，也分別在各分管處建有房屋使用。本院審酌上開情狀
    ，認被告等人無權占用系爭土地所受相當於租金之不當得利
    ，應以按公告地價年息7％計算，才合情理。據此計算，原告
    所得請求被告等起訴狀送達被告等（應以原告嗣後追加被告
    詹勉之訴狀送達翌日即民國111年3月4日為準)起，至返還系
    爭土地之日止，每月應給付相當於租金不當得利價額為8272
    元（計算式：545.38平方公尺（附圖所示編號A、BC、D、E1
    實際占用面積）×2600元×7％÷12(月)＝8272元）；則五年相當
    於租金之不當得利為49萬6320元，原告等於此範圍內之請求
    ，為有理由，應予准計；逾此部分之請求，不予准許。
　㈥又物之拆除為事實上之處分行為，僅所有人或有事實上處分
    權之人，方有拆除之權限。是未保存登記不動產之受讓人，
    法律上雖未取得所有權，但仍取得事實上處分權之人，方有
    拆屋之權能。查系爭3層樓建物之房屋稅籍資料，自84年7月
    起由陳西東（嗣過戶予被告陳仲鏞之妻被告詹勉）及陳世平
    為納稅義務人。法官問：「當時蓋房子（系爭建物）究竟是
    誰蓋的？」證人陳學加：「是陳仲鏞蓋的，但我爸爸（陳西
    東）有出錢」、法官問：「老二、老五(其他兄弟)對上述蓋
    房屋有權利嗎？」證人陳學家：「…當時爸爸跟陳仲鏞出錢
    ，出多少錢沒有記帳，總工程費500多萬元，陳西東、陳仲
    鏞都是泥作業工出身，房子是爸爸說要蓋的。」；法官問：
    「為何沒有系爭土地的持分？」被告陳仲鏞：「82年蓋房子
    的時候，是我父親說要蓋房屋，但錢都是我出的」、法官問
    ：「被告陳仲鏞說房屋是他蓋的，他也有建築技術有何意見
    ？」被告詹勉：「房屋是陳仲鏞出錢蓋的，他有建築技術。
    我那時候是家管而已。…」，被告陳仲鏞稱該樓房係民國82
    年間起造，當時陳西東(民國00年00月00日生)年約62歲，尚
    有資力，可推認系爭建物應係由被繼承人陳西東所起造，並
    與其子陳仲鏞等均有共同出資興建，故系爭房屋登記稅籍，
    最初登記在陳西東及陳世平（陳仲鏞之弟）名下，陳世平結
    婚分家前亦在該樓房之一部分居住。而被告詹勉亦自承當時
    僅為家管，並非系爭建物之原始起造人，陳西東年紀大後，
    方將系爭建物之稅籍資料過戶予被告詹勉。是陳西東應為系
    爭建物之原始起造人之一而有系爭建物之事實上處分權，則
    陳西東於107年3月8日死亡後，其事實上處分權亦應由其繼
    承人等人繼承取得。本件原告等並未提出系爭建物之事實上
    處分權人僅屬被告二人之允當證據，則原告請求被告等應將
    拆除如附圖所示A、B、C、D、E-1部分之地上物，並將所占
    用之土地返還予原告及其他全體共有人，尚無理由，應予駁
    回。　
　㈦末按占有人因時效取得地上權登記請求權，向該管地政機關
    請求為地上權登記，經地政機關受理，受訴法院應就占有人
    是否具備時效取得地上權之要件為實體上裁判者，須以占有
    人於土地所有權人請求拆屋還地前，以具備時效取得地上權
    之要件為由，向地政機關請求登記為地上權人為前提（最高
    法院99年度台上字第502號判決參照）。被告等既未證明其
    係以行使地上權之主觀意思使用系爭土地，亦未能提出已向
    地政機關申請登記為地上權人之證明，渠等以民法第772、7
    70條規定稱取得地上權云云置辯，此部分實無可採，附予敘
    明。
四、綜上所述，原告依民法第179條，請求被告等共同給付原告
    等新台幣49萬6320元之不當得利，及自民國111年4月3日起
    至清償日止，按週年利率5%計算之利息；另自民國111年4月
    3日起至返還系爭占用土地予原告及其他共有人之日止，按
    月給付原告8272元之部分，為有理由，應予准許；逾此範圍
    之請求，尚屬無據，應予駁回。　　　　　　
五、兩造均陳明願供擔保以代釋明，聲請宣告假執行及免為假執
    行。本判決第一項所命給付之金額未逾新台幣50萬元，應依
    職權宣告假執行，並酌定相當擔保金額，准許被告等之聲請
    。本判決第二項部分按月給付，依性質無從為假執行；及原
    告等其餘敗訴部分，其假執行之聲請，失所附麗，應併予駁
    回。
六、據上論結，原告之訴為一部有理由、一部無理由，爰依民事
    訴訟法第79條、第85條第1項、第389條第1項第5款、第392
    條第2項，判決如主文。　　
中　　華　　民　　國　　111 　年　　7 　　月　　28　　日
                民事第四庭    法　官　王鏡明
以上正本係照原本作成。
如不服本判決，須於判決送達後20日內向本院提出上訴狀（須按
他造當事人之人數附繕本）。如委任律師提起上訴者，應一併繳
納上訴審裁判費。 
中　　華　　民　　國　　111 　年　　7 　　月　  28  　日
                              書記官　王宣雄